臺灣臺中地方法院民事判決　　　　　　 100年度簡上字第51號
上　訴　人　林忠義
訴訟代理人　林瀧
被　上訴人　林垂漳
訴訟代理人　林福成
訴訟代理人　林永祥　律師
上列當事人間請求履行契約事件，上訴人對於民國99年12月17日
本院豐原簡易庭99年度豐簡字第291號第一審判決提起上訴，本
院合議庭於100年6月24日言詞辯論終結，判決如下：
    主      文
上訴駁回。
第二審訴訟費用由上訴人負擔。
    事實及理由
壹、兩造爭執要旨：
  一被上訴人（即第一審之原告）部分：
    (一)於原審起訴主張：
      1.兩造與訴外人林垂卿、林義雄、林朝輝、林啟明、林啟
        鎮、林錦榮、林池及林文等10人，原共有數筆土地（
        即臺中市大雅區○○○段52、52之1、52之2、46、50、
        50之1至50之19地號土地，下稱系爭土地），全體共有
        人協議各自實際耕作之範圍。自民國96年間起，全體共
        有人協議分割系爭土地，各共有人分得之土地即為實際
        耕作之處，並先辦理權狀面積及地籍圖分割（即書面分
        割），至於各共有人分得土地之界址日後再行測量指界
        ，嗣後如重新掃描地籍圖計算，致面積有減少者，或該
        地已為既成道路者，則由各該共有人自行吸收及負擔，
        其他共有人不共同分擔該減少之土地面積。
      2.系爭土地分割完成後，被上訴人所分得之土地總面積短
        少91.94平方公尺，而上訴人所得之土地總面積竟增加
        91.94平方公尺，上訴人顯然取得原屬於被上訴人之土
        地。經兩造多次協調，乃於97年8月21日在訴外人即土
        地代書洪金德之事務所達成協議，上訴人同意將其所有
        系爭50-9地號土地，其中面積91.94平方公尺之土地分
        割後移轉所有權予被上訴人。詎上訴人竟拒絕履行前開
        協議之內容，屢經被上訴人請求，上訴人均置之不理。
        為此，爰提起本件訴訟，請求上訴人履行前開協議，並
        聲明：上訴人應將其所有系爭50-9地號土地如原判決附
        圖所示甲案，由B、C、D三點所構成之斜線部分，面積
        91.94 平方公尺之土地分割後，所有權移轉登記予被上
        訴人，並與被上訴人所有之系爭50-43地號土地合併。
        而原審為被上訴人勝訴之判決。
    (二)於原審之陳述：
      1.系爭土地之分割過程，說明如下：
        (1)被上訴人與林垂卿、林義雄、林朝輝等人；上訴人與
          林啟明、林啟鎮、林錦榮、林池、林文等人分屬不
          同房，於系爭土地分割前，被上訴人一房應有部分之
          面積合計為21,267.94平方公尺；上訴人一房應有部
          分之面積合計為19,425.06平方公尺。
        (2)分割前同段50、50-9地號土地之登記面積分別為5395
          、4856平方公尺，嗣經臺中市雅潭地政事務所重新掃
          瞄地籍圖計算後，面積減為5,164、4,765平方公尺，
          分別減少231、91平方公尺，全體共有人協議由分得
          該筆土地之人，即應由上訴人一房負擔。故如分割無
          誤，分割後被上訴人一房應取得之土地總面積為21,2
          67.94平方公尺；上訴人一房應取得之土地總面積為
          19,103.06平方公尺。惟被上訴人一房僅取得21, 176
          平方公尺，上訴人一房竟取得19,195平方公尺。
        (3)依分割協議書所載，上訴人取得分割前同段50-9地號
          土地、同段50-28地號土地334平方公尺、及同段50-2
          9地號200平方公尺。
        (4)分割協議書誤寫分割合併前同段50-9地號土地面積為
          4,753平方公尺，應為4,765平方公尺。
        (5)如分割無誤，上訴人於分割後取得土地之面積應為52
          99平方公尺（334＋200＋4,765＝5,299）。惟上訴人
          分割後實際取得系爭50-9及50-44（自分割前50-9、
          50- 28、50-29地號土地分割而來）地號土地之面積
          合計為5,391平方公尺，溢得92平方公尺。
        (6)兩造所簽署之土地移轉同意書係以91.94平方公尺為
          基準（該計算方式，係以兩造之持份即20924分之639
          9及20924分之14525計算之結果，較為精確），上訴
          人同意將系爭50-9地號土地，其中面積91.94平方公
          尺之土地分割後，移轉所有權予被上訴人。
      2.兩造協議分割時，僅為書面辦理，未針對各筆土地之實
        際界址加以鑑界，上訴人分割前與分割後土地面積並無
        減少。分割後經實際測量系爭50-9地號土地之界址，上
        訴人對於系爭50-43、50-30及50-27地號土地均有實際
        占用之情事。又系爭土地辦理分割之初，係將各土地上
        之各共有人應有部分分割後，再相互換地，以達分割後
        之結果。上訴人雖辯稱其不知土地換至何處云云，但各
        共有人間是如何換地辦理登記，僅為分割登記程序上之
        手段，於實體關係並無影響。
    (三)於本院聲明：上訴駁回。而其陳述除與原判決所載相同者
      茲予引用外，補稱：若上訴人主張其於協議時係被詐欺、
      脅迫或有錯誤，因已超過撤銷意思表示之除斥期間，不得
      主張撤銷。再系爭土地於分割時為單純之書面分割，分割
      時沒有鑑界，此由臺中市雅潭地政事務所之測量結果可以
      得知，而上訴人實際使用之土地亦有占用到其他共有人之
      土地，可證分割並非完全依照實際使用之範圍，各共有人
      分割後取得之土地不見得與原來使用之面積相符，故分割
      後上訴人分得之面積多了91.94平方公尺，應依兩造之協
      議返還被上訴人。
  二上訴人（即第一審之被告）部分：
   (一)於原審抗辯：
     1.系爭土地當初協議分割時，各共有人分割部分是以實際
       耕作之位置為準，其實際耕作之位置即如分割協議書所
       示，其中分割前50-9地號土地面積誤載為4,753平方公尺
       ，實際面積應為4,765平方公尺。
     2.系爭50-9、50-44地號土地於分割後歸其所有，並已辦理
       登記，惟分割時未鑑界，其不確定該二筆土地之界址與
       原來實際耕作之面積是否相符。又分割前52-6地號土地
       為兩造共有，分割後竟成為被上訴人所有。
   (二)於本院聲明：1.原判決廢棄；2.被上訴人在第一審之訴駁
     回。而其陳述除與原判決所載相同者茲予引用外，補稱：
     92年之協議分割是依照各共有人實際耕作之位置分割，95
     年12月24日書立分割協議書仍依照各共有人實際耕作位置
     分割，嗣於97年間簽署土地移轉同意書時，該同意書是代
     書所擬，其以為土地移轉同意書所載之分割位置仍依照實
     際耕作之範圍。現在被上訴人請求返還之土地即為上訴人
     實際耕作之位置，與兩造協議之內容不符。
貳、本件經整理爭點結果如下：
  一不爭執事項：（本院採為判決之基礎）
    (一)兩造與訴外人林垂卿、林義雄、林朝輝、林明、林鎮
      、林錦榮、林池及林文等10人，原共有系爭土地，各共
      有人協議各自實際耕作範圍。
    (二)96年間，全體共有人協議辦理分割共有物，同意按各共有
      人實際耕作之位置分割系爭土地，並先辦理權狀面積及地
      籍圖分割（即書面分割），至於各分割後土地之界址日後
      再行測量指界。如重新掃描地籍圖計算後，致面積有減少
      者，或該地已為既成道路者，則由各共有人自行吸收及負
      擔，其他共有人不共同分擔該減少之土地面積。
    (三)依書面分割之結果，被上訴人、林垂卿、林義雄、林朝輝
      ，與上訴人、林明、林鎮、林錦榮、林池及林文等
      兩房各自計算應有部分之面積總額。被上訴人一房應有部
      分之面積合計為21,267.94平方公尺，上訴人一房應有部
      分之面積合計為19,103.06平方公尺。經臺中市雅潭地政
      事務所重新掃描地籍圖計算後，分割前50地號土地之面積
      減少231平方公尺、分割前50-9地號土地面積減少91平方
      公尺，全體共有人協議由上訴人一房負擔。
    (四)依書面分割之結果，系爭50-9、50-44地號土地由上訴人
      取得。
    (五)辦理分割登記後，被上訴人一房實際分得21,176平方公尺
      ，上訴人一房分得19,195平方公尺。各共有人遂於97年8
      月21日在代書洪金德之事務所處達成協議，上訴人同意將
      系爭50-9地號土地，其中面積91.94平方公尺之土地分割
      移轉予被上訴人，兩造並簽訂土地移轉同意書。
  二爭執之事項：
    被上訴人請求上訴人履行土地移轉同意書之約定，將系爭50
    -9地號土地如原判決附圖所示甲案，由B、C、D點所構成之
    斜線部分，面積91. 94平方公尺之土地分割後，移轉登記予
    被上訴人，並與系爭50-43地號合併，有無理由？
參、得心證之理由：
  一被上訴人主張依全體共有人協議書面分割之結果，上訴人分
    割後取得土地之面積應為5,299平方公尺，惟辦理分割登記
    後，上訴人實際取得土地之面積合計為5,391平方公尺，溢
    得92平方公尺，兩造遂於97年8月21日在洪金德之事務所處
    達成協議，上訴人同意將系爭50-9地號土地，其中面積91.
    94平方公尺之土地分割移轉予被上訴人等情，業據被上訴人
    提出分割協議書、土地移轉同意書、兩造土地未分割前持有
    之土地面積表及分割後之各土地地號及面積表為證，核與證
    人洪金德於原審證稱：「剛開始辦理共有物分割是林垂漳這
    一房的四個兄弟、林忠義這一房三個兄弟，當時協議是依照
    現耕地依當時每個人耕作的地方去分割，分割當中有二筆土
    地其中一筆是林錦榮的現耕地面積減少了231平方公尺，就
    是權狀應分得的與現在耕作實際面積少了231，另外一筆也
    就是林忠義耕作的少了91平方公尺，現耕的地方少了91平方
    公尺，會發生這個情形應該是權狀的面積減少，權狀面積的
    減少就是現在耕作的土地經過現在儀器測量，實際上面積沒
    有這麼多，所以在做本件分割就要扣除這些權狀面積增加的
    部分...分割前他們就有講說現耕地的人要自行吸收這些登
    記誤差。在97年分割完畢後，每個人都取得單獨的所有權狀
    ，事後...要求計算分割前與分割後的面積相差多少...經過
    我試算（小數點第二位）...林忠義這一房多出了91.94平方
    公尺，林垂漳這一房減少了91.94，這是依照二房繼承人的
    應繼份所算出來的面積，就有人主張多出來的要還給人家，
    所以各共有人在事務所協調了幾次...協調到最後...林垂漳
    就要依照試算的面積...林忠義也同意，但是他心中也不是
    很服氣，就找這一房的林啟鎮協議是否要共同分擔...林啟
    鎮拒絕，結果91.94平方公尺就由林忠義自己給付給林垂漳
    ，簽這份同意書時在場的共有人都在。」等語相符（參見原
    審99年10月26日言詞辯論筆錄），故被上訴人上開主張，應
    堪認定為真正。
  二上訴人雖抗辯兩造協議分割時，係依各共有人實際耕作範圍
    進行分割，系爭50-9、50-44地號土地分割後歸其所有，但
    其不確定上開土地之界址與實際耕作之範圍是否相符。又分
    割前52-6地號土地於分割後竟成為被上訴人所有云云。然全
    體共有人於協議分割之初，係依各共有人現實耕作之位置協
    議各共有人分得之土地，並先辦理權狀面積及地籍圖之書面
    分割，至於各共有人分得土地之實際界址則待日後再行測量
    指界（參見不爭執事項(二)），足見系爭土地雖以各共有人現
    實耕作之位置決定各共有人分得土地之位置，惟因分割時未
    向地政機關申請鑑界，分割協議之結果未必與各共有人現實
    耕作之範圍完全相符。再經原審會同臺中市雅潭地政事務所
    之人員至現場測量上訴人依分割協議書分得之系爭50-9、50
    -44地號土地之界址，以及上訴人現實占有使用之範圍，觀
    諸測量結果，上訴人除實際占用系爭50-9、50-44地號土地
    外，並分別占用系爭50-43地號土地31平方公尺、50-30地號
    土地3平方公尺及50-27地號土地122平方公尺，有臺中市雅
    潭地政事務所99年2月2日之土地複丈成果圖乙案在卷可查，
    上訴人現實占有使用之範圍已超出其依分割協議書所分得之
    土地，益見系爭土地分割時，並非完全依照各共有人實際耕
    作之範圍而為分割協議。是以上訴人抗辯其分得之土地應係
    其實際耕作之範圍云云，自不足採。至於分割前52-6地號土
    地，經上訴人與林義雄換地後，依95年12月24日共有人分割
    協議書記載，已由林義雄取得，亦屬全體共有人協議分割之
    結果，上訴人自應受該協議之拘束。
  三上訴人復抗辯兩造於97年間簽署土地移轉同意書時，其以為
    該同意書所載之分割位置仍依照實際耕作之範圍云云。惟縱
    使上訴人對該同意書之內容有誤認而為錯誤之意思表示，或
    遭被上訴人或其他第三人詐欺而為意思表示，其既未以之為
    由，向被上訴人撤銷意思表示，該同意書自仍屬有效，而得
    以拘束兩造。況該同意書係於97年8月21日作成，上訴人於
    前揭土地複丈成果圖作成後，至遲於99年3月17日即已發現
    其占有使用之範圍與分割後取得之範圍不符，然其迄今仍未
    撤銷錯誤或被詐欺之意思表示，依民法第90條、第93條之規
    定，已逾除斥期間，亦不得再行使撤銷權。
  四按每宗耕地分割後每人所有面積未達0.25公頃者，不得分割
    ，但有下列情形之一者，不在此限：一因購置毗鄰耕地而與
    其耕地合併者，得為分割合併，農業發展條例第16條第1項
    第1款前段定有明文。又依農業發展條例第16條第1項第1款
    前段規定因購置毗鄰耕地而與其耕地合併者，得為分割合併
    ，係指因買賣、贈與、交換及共有物分割之原因，必須分割
    毗鄰耕地與其耕地合併者，耕地分割執行要點第7點亦有明
    定。本件依土地移轉同意書之記載：「林忠義所有座落大雅
    鄉○○○段20-9地號一筆土地，茲因多出91.94平方公尺，
    本人願即日起交由洪金德地政士辦理分割，詳地籍圖，並將
    上述面積移轉予林垂漳...」等語，參以前揭農業發展條例
    及耕地分割執行要點之規定，該同意書應係兩造協議由上訴
    人將系爭50-9地號土地，其中面積91.94平方公尺之土地分
    割後，移轉登記與被上訴人，並與毗鄰之耕地即被上訴人所
    有之系爭50-43地號土地合併，始符合農業發展條例第16條
    避免農地分割過細、妨害農業發展之立法意旨。
  五綜上所述，被上訴人本於契約之法律關係請求上訴人將系爭
    50-9地號土地如原判決附圖所示甲案，由B、C、D點所構成
    之斜線部分，面積91.94平方公尺之土地分割後，將該部分
    所有權移轉登記予被上訴人，並與被上訴人所有系爭50-43
    地號土地合併，即有理由，應予准許。原審為上訴人敗訴判
    決，核無不合。上訴意旨指摘原判決不當，聲明廢棄改判，
    為無理由，應予駁回。
肆、結論：本件上訴為無理由，依民事訴訟法第436條之1第3項
    、第449條第1項、第78條，判決如主文。
中    華    民    國   100    年    7     月    15    日
                  民事第四庭  審判長法  官  楊國精
                                    法  官  黃文進
                                    法  官  林筱涵
正本證明與原本無異。
不得上訴。
中    華    民    國   100    年    7     月    15    日
                                    書記官